【裁判字號】    98,家上,235
【裁判日期】    981216
【裁判案由】    離婚
【裁判全文】
臺灣高等法院民事判決                 98年度家上字第235號
上  訴  人  甲  ○
被  上訴人  乙○○
訴訟代理人  丙○○
上列當事人間請求離婚事件，上訴人對於中華民國98年7月29日
臺灣臺北地方法院98年度婚字第192號第一審判決提起上訴，本
院於98年12月2日言詞辯論終結，判決如下：
    主      文
上訴駁回。
第二審訴訟費用由上訴人負擔。
    事實及理由
一、被上訴人起訴主張：被上訴人與上訴人結婚多年，育有子女
    二人均已成年。婚後上訴人經常不在家，兩造聚少離多，撫
    育子女之事皆由被上訴人獨自承擔。兩造嗣於民國（下同）
    83年6 月間，將全家遷移至美國定居；惟上訴人卻自85年間
    即行離家，迄今已12年餘。離家期間上訴人僅偶爾返回美國
    探視，亦很少打電話連絡，後來更因每次打電話都與被上訴
    人爭吵，上訴人即漸漸不再打電話與被上訴人連絡。兩造間
    感情不睦，意見無法溝通，經常發生爭吵，上訴人更曾在電
    話中以言詞辱罵被上訴人。且兩造在生活方式上，亦多有相
    互不能適應及協調之處。而被上訴人因年歲增長，身體狀況
    不佳，生病開刀時亦無人照顧，另上訴人亦不願給付充足之
    家庭費用，甚自行收取被上訴人在臺房屋之租金，使被上訴
    人之生活無所依憑，被上訴人為此遭受精神上及經濟上極大
    之壓力，爰依民法第1052條第2 項，請求准被上訴人與上訴
    人離婚。
二、上訴人則以：兩造間並無巨大之鴻溝，僅因分居臺、美兩地
    太久，關係不容易立時回復。惟上訴人預計於5 年後退休，
    屆時將返美居住，全家可重新團聚，應能解決問題。又上訴
    人在早期於每星期會固定會打一次電話與被上訴人連絡，但
    由於被上訴人曾在電話中責罵上訴人，故上訴人之後非有必
    要也不會打電話與被上訴人連絡。在家庭生活費用之支付方
    面，上訴人在86年至87年間曾給付超過美金5 萬元，之後則
    按月給付美金2,000 元，自被上訴人於90年開始工作後，仍
    會按月給付被上訴人新臺幣3、4萬元。惟自93、94年起，被
    上訴人即拒絕與赴美探視之上訴人溝通。另被上訴人現已將
    兩造共同之帳戶結清，餘款轉存入被上訴人個人或其親戚之
    帳戶，或購買基金，且婚後兩造間之全部財產皆交由被上訴
    人保管，若要離婚，也應將財產的問題解決等語，資為抗辯
    。
三、原判決准被上訴人與上訴人離婚。上訴人提起上訴，上訴聲
    明為：(一)原判決廢棄；(二)被上訴人在第一審之訴駁回。被上
    訴人答辯聲明：上訴駁回。
四、本件不爭執事項：
  (一)兩造於72年4月23日結婚，育有子女何天民、何天蕙。
  (二)被上訴人、上訴人於85年7月起分別居住美國、臺灣。
五、按民法第1052條第2項所稱關於難以維持婚姻之重大事由，
    係以婚姻是否已生破綻而無回復之希望為其判斷之標準。而
    婚姻是否已生破綻無回復之希望，則應依客觀之標準，即難
    以維持婚姻之事實，是否已達於倘處於同一境況，任何人均
    將喪失維持婚姻意欲之程度而定。至於同條項但書所規定「
    難以維持婚姻之重大事由應由夫妻之一方負責者，僅他方得
    請求離婚」，乃因如肯定有責配偶之離婚請求，無異承認恣
    意離婚，破壞婚姻秩序，且有背於道義，尤其違反自己清白
    之法理，有欠公允，同時亦與國民之法感情及倫理觀念不合
    ，因而採消極破綻主義。倘該重大事由，夫妻雙方均須負責
    時，應比較衡量雙方之有責程度，僅責任較輕之一方得向責
    任較重之他方請求離婚，如有責程度相同時，雙方均得請求
    離婚，始屬公允（最高法院94年台上字第2059號判決意旨參
    照）。
  (一)兩造於72年4 月23日結婚，育有子女何天民、何天蕙。被上
    訴人及上訴人於85年7 月起，分別居住於美國、臺灣，迄98
    年止已13年，未曾共同生活，為兩造所不爭執，可認為實。
  (二)證人即兩造之子何天民證述略以：在還沒去美國之前才跟父
    母一起生活，約84年，因為父親（即上訴人）要去美國做事
    ，全家才去美國居住，到美國後，全家共同生活了2、3年，
    父親因為工作關係調離美國，但是為了伊與妹妹在美國讀書
    ，所以將我們留在美國，母親（即被上訴人）在美國照顧伊
    與妹妹，父親調回臺灣後，母親就慢慢開始找事作，父親原
    本在中華工程工作，後來要調到其他地方工作，父親不喜歡
    所以辭掉工作，接著有一段時間沒有工作，從那時父母感情
    不好，父親沒工作時，母親工作支持家用等語（原審卷第40
    至41頁）。被上訴人稱上訴人於82年底先至美國安頓，伊與
    小孩於83年2、3月才去美國，當初兩造帶小孩到美國是想移
    民，85年上訴人離開美國時說會賺錢養家，伊留在美國照顧
    小孩，伊打工的錢可以自己存下來，他會很快回美國團聚，
    剛開始上訴人說薪水只有4 萬多元，伊就沒有要上訴人固定
    寄錢，到90年伊得知上訴人年薪超過100 萬元，上訴人在伊
    離婚的要脅下，才寄錢回家等語（原審卷第59至61頁）。上
    訴人則稱伊確實有給付生活費予被上訴人，85年伊離開美國
    去巴拿馬工作，期間只有一星期的時間，從巴拿馬回美國後
    ，伊失業半年，因為美國不好找工作，所以伊才回臺灣找工
    作，有一次被上訴人在半夜兩點打電話給伊抱怨很多事情，
    因為伊隔天還要上班，可是被上訴人還是一直講，伊才掛她
    電話，之後被上訴人就沒有再打電話給伊，伊有主動打電話
    給被上訴人，可是被上訴人都不接聽等語（原審卷第61頁）
    。
  (三)由上可知，被上訴人、上訴人分居美國、臺灣長達13年，被
    上訴人為養育子女而於美國獨自生活，兩造平日以電話聯絡
    常有爭吵或不愉快，對家中經濟常有爭執。上訴人稱等伊退
    休後會到美國生活（原審卷第52頁反面），然兩造之子業已
    成年，兩造之女於99年4月即將成年，均將完成大學學業（
    本院卷第32頁反面），兩造於美國教養子女之責任已逐漸減
    輕。由上足認，兩造長期分居兩地長達13年之久，據上訴人
    當庭陳稱現任職於林同棪工程顧問公司，週一至五上班，一
    年休假14日等語（本院卷第32頁反面），則短期內兩造亦無
    共同生活之可能。茲審酌兩造相距遙遠，難以共同生活，已
    失夫妻以共同生活之目的，婚姻關係出現破綻難期有回復可
    能。又兩造婚姻之破綻難認可完全歸責於夫或妻之一方，是
    以，被上訴人主張兩造間有難以維持婚姻之重大事由，依民
    法第1052條第2項訴請離婚，為有理由，應予准許。
六、上訴人具狀稱伊親自攜回交付之金錢，尤其於97年間被上訴
    人分別取得三次美金2,000 元之生活費用，其他亦有多次類
    似情形。被上訴人所提生活衛生習慣及分房事宜，為上訴人
    尊重被上訴人之請求而分房。雙方溝通時，常因被上訴人辱
    罵、吼叫而中止，數年來家中大事及兒女之事，被上訴人幾
    乎未告知，凡事獨斷獨行。被上訴人擅自在伊所購之共同基
    金加上其為共同申購人，因此可動用上訴人所購之共同基金
    ，目前上訴人在美所購之共同基金已被其全部賣完，且並未
    將明細告知上訴人等語，尚難據以認定兩造婚姻難以維持係
    因被上訴人之過失較重。上訴人抗辯被上訴人之過失較重，
    被上訴人不得請求離婚，為不可採。
七、綜上所述，被上訴人本於民法第1052條第2 項之規定，請求
    與上訴人離婚，為有理由，應予准許。是則原審判准兩造離
    婚，於法並無不合。上訴意旨指摘原判決不當，求予廢棄改
    判，為無理由，應予駁回。
八、本件事證已臻明確，兩造其餘攻擊防禦方法及未經援用之舉
    證，經審酌核與本件判決結果不生影響，不再逐一論述，附
    此敘明。
九、上訴人抗辯應將兩造財產問題解決等語，未據上訴人提出關
    於財產之請求，本院無須進行審酌，併此說明。
十、據上論結，本件上訴為無理由，依民事訴訟法第449條第1項
    、第78條，判決如主文。
中    華    民    國    98    年    12    月    16    日
                    民事第二庭
                        審判長法  官  吳謙仁
                              法  官  蘇瑞華
                              法  官  李瓊蔭
正本係照原本作成。
如不服本判決，應於收受送達後20日內向本院提出上訴書狀，其
未表明上訴理由者，應於提出上訴後20日內向本院補提理由書狀
（均須按他造當事人之人數附繕本）上訴時應提出委任律師或具
有律師資格之人之委任狀；委任有律師資格者，另應附具律師資
格證書及釋明委任人與受任人有民事訴訟法第466條之1第1項但
書或第2項（詳附註）所定關係之釋明文書影本。
中    華    民    國    98    年    12    月    21    日
                              書記官  王才生
附註：
民事訴訟法第466條之1（第1項、第2項）：
對於第二審判決上訴，上訴人應委任律師為訴訟代理人。但上訴
人或其他法定代理人具有律師資格者，不在此限。
上訴人之配偶、三親等內之血親、二親等內之姻親，或上訴人為
法人、中央或地方機關時，其所屬專任人員具有律師資格並經法
院認為適當者，亦得為第三審訴訟代理人。

司法院資訊處製作；財團法人民間司法改革基金會備份。
